臺北高等行政法院判決
　　　　　　　　　　　　　　　　　　 93年度訴字第03291號
　　　　　　　　　　　　　　　.
原　　　告　乙○○
　　　　　　丙○○原名：吳薰.
　　　　　　丁○○
　　　　　　己○○
　　　　　　庚○○
　　　　　　辛○○
兼　共　同
訴訟代理人　戊○○
被　　　告　桃園縣政府稅捐稽徵處
代　表　人　壬○○（處長）
訴訟代理人　癸○○
上列當事人間因地價稅事件，原告不服桃園縣政府中華民國93年
9月7日府法訴字第0920150525號訴願決定，提起行政訴訟。本院
判決如下：
　　主  文
原告之訴駁回。
訴訟費用由原告負擔。
　　事  實
一、事實概要：原告為訴外人吳林編敏之繼承人，因吳林編敏於
    民國91年9月26日死亡而開始繼承（繼承人原包括其配偶甲
    ○○，甲○○於94年2月15日死亡，其繼承人為原告），繼
    承財產包括坐落桃園市○○段18、166、167、181、186、18
    7、188、198、201、203、212、226、260、274、275地號等
    15筆土地。被告依土地稅法第14條規定，按前揭15筆土地合
    併歸戶依累進稅率核課92年度地價稅為新台幣（以下同）4,
    731,390元，原告不服申請復查，經被告以前揭復查決定維
    持原處分後，原告仍不服，提起訴願，經訴願決定駁回，原
    告猶未甘服，遂向本院提起行政訴訟。
二、兩造聲明：
　(一)原告聲明：
    1.原處分及訴願決定均撤銷。
    2.訴訟費用由被告負擔。
　(二)被告聲明：
    1.駁回原告之訴。
    2.訴訟費用由原告負擔。
三、兩造之主張：
甲、原告主張：
  (一)原告為吳林編敏之繼承人，因吳林編敏於91年9月26日死亡
    ，而共同繼承系爭坐落桃園縣桃園市○○段18、166、167
    、181、186、187、188、198、201、203、212、226、260、
    274、275地號等15筆土地，每人應繼分八分之一，92 年度
    地價稅應接原告各應繼分個別核課，即按3級稅率核課方屬
    適法，被告竟將8人之應繼分額視為一體，依較高之6級稅率
    核課，原處分顯非適法。
  (二)原處分、復查及訴願決定，無非認原告遲至92年10月27日始
    完成土地分割繼承登記，遺產分割前，各繼承人對於遺產全
    部為公同共有，各公同共有人之權利及於共有物之全部云云
    ，為其否准之論據。但查，依遺產及贈與稅法第23條第1項
    規定，遺產稅之申報，應於被繼承人死亡之日起6個月內為
    之。同法第29條另規定，稅捐稽徵機關應於接到遺產稅或贈
    與稅申報書表之日起2個月內決定應納稅額，繕發納稅通知
    書，通知納稅義務人繳納。查原告早於被繼承人死亡之日後
    2個多月，即91年12月17日即向被告機關申報遺產稅，但被
    告機關在原告申報後逾2個月未核定稅額，亦未呈上級主管
    機關核准延期。被告機關竟遲至92年10月20日始核定稅額，
    原告接到核定通知書，即日繳清，並於次日立即向地政機關
    申辦繼承登記及遺產分割登記，同月27日辦妥登記。由上述
    原告申報遺產稅，及辦理繼承登記、遺產分割登記之時程，
    證明原告持續而積極申辦，毫無拖延情事，而核定遺產稅額
    為被告機關之權責，非原告所能掌握，如果稅捐機關依遺產
    與贈與稅法第29條規定，於2個月內為遺產稅額之核定，原
    告早已辦妥繼承及遺產分割登記，自不生本件稅率之爭議，
    本件係被告之過失所致。原告信賴法律規定，並遵照法律規
    定積極辦理，其拖延時日，不應由原告負責，原告既無拖延
    ，本件自應以繼承發生日為核課基準日。
  (三)原處分、復查及訴願決定另謂：繼承人自繼承開始時，除民
    法另有規定外，承受被繼承人財產上之一切權利義務，繼承
    人有數人時，在分割前，各繼承人對於遺產全部為公同共有
    。但查：
  1.所稱「承受被繼承人財產上之一切權利義務」，應以被繼承
    人生前之財產上權利義務為標的，本件係繼承開始後所生之
    地價稅，非屬被繼承人財產上之權利義務，本件與民法第
    1148條之規定無關。
  2.至於繼承人有數人時，在分割前，各繼承人對於遺產全部雖
    為公同共有關係，惟按公同共有物之管理權與公同共有物本
    身之權利有別，管理權之行使，並非公同共有物之處分行為
    。且各繼承人對於遺產所屬之各個權利義務，在遺產分割之
    前仍有潛在的物權的應有部分，繼承人相互間，其權利之享
    受與義務之分擔，應以應繼分之比例為計算之標準，有司法
    院74年2月7日（74）廳民一字第092號函可資參照。又「公
    同共有物未分割前，公同共有人中一人之債權人，雖不得對
    於公同共有物聲請強制執行，而對於該公同共有人公同共有
    權利，得請求執行」，亦有司法院字第1054號解釋可按，顯
    見公同共有之公同共有權與公同共有物之權利有別。兩地價
    稅係按每一土地所有權人在每一直轄市或縣（市）轄區內之
    地價總額計徵之（土地稅法第15條第1項規定），則地價稅
    之計徵係以土地所有權人為課徵對象，於公同共有土地，即
    以公同共有權人之個人為課徵對象。系爭土地為遺產，有應
    繼分之潛在的物權的應有部分，其性質與一般公同共有土地
    有別，自應以繼承公同共有權人之個別公同共有權為計課地
    價稅之依據，亦即依公同共有人之潛在比例，即應繼分比率
    分別是其核課稅率，方為適法，被告曲解地價稅法第15條第
    1項規定，並將公同共有權與公同共有物之權利混為一談，
    強將原告之共有權視為一體，依較高之級稅率核課，顯違依
    法行政原則。
  (四)原處分及訴願決定理由另謂，應於遺產分割登記後，方具體
    化繼承人之應繼分，作為適用較低稅率云云。但查，地價稅
    之繳交，係屬遺產公同共有人對於公同共有權稅負之管理行
    為。該項管理行為與公同共有物之處分行為有別，參照前揭
    司法院74年2月7日（74）廳民一字第092號研究結論，本件
    關於地價稅之負擔自應按各繼承人之應繼分比例分開計算。
    何況各繼承人之應繼分有時會因代位繼承，或因繼承順序之
    不同而不相等，原處分將之視為一體，不僅不公平，且將增
    加各繼承人間之紛爭，應非立法初衷。在在證明原處分及訴
    願決定顯有違失。
  (五)原處分及訴願決定理由，另引財政部68年6月24日台財稅第
    34348號函之解釋意旨，謂「未設管理人之公同共有土地，
    其應納稅捐以全體公同共有人為納稅義務人，全體公同共有
    人係對應納稅捐負連帶責任。」云云。但查：
  1.財政部之該項解釋與前揭司法院研究結論不合，解釋之適法
    性明顯可議：何況財政部該項解釋，雖謂以全體公同共有人
    為納稅義務人，但並未排除各公同共有人按其應繼分計課之
    適用，否則何必另謂全體公同共有人係對應納稅捐負連帶責
    任。
  2.再說所謂「對應納稅捐負連帶責任」，應係就已確定之稅負
    課予全體公同共有人間相互負連帶責任。而本件係關於核課
    程序之爭議，並非稅額確定後之繳交責任爭議，所指連帶責
    任之規定應與本件無關。何況連帶債務之規定，係使債權人
    得對連帶債務人中之一人或數人或其全體，同時或先後請求
    全部或一部之給付（民法第273條第1項），並非全體連帶債
    務人必為不可分別請求（最高法院27年台上字第2587號判例
    參照），原處分以公同共有人對應納稅捐應負連帶責任，即
    謂應視為一整體核課，亦為未合。
  (六)稅捐稽徵機關准予分單繳納地價稅，應否以分單繳納之納稅
    義務人地價計入其地價總額課徵地價稅？
  1.「土地所有權屬公同共有者，以管理人為納稅義務人。」（
    土地稅法第3條第2項前段參照）。「…由部分共有人申請分
    單並承諾負連帶繳納責任，且其公同共有關係所由規定之法
    律或契約約定有公同共有人可分之權利義務範圍，經稅捐稽
    徵機關查明屬實者，准就該申請人應有權利部分分單繳納…
    」（財政部92.9.10.台財稅字第0920453854號函）。
  2.本案系爭土地之地價稅，於未辦妥遺分割前為全體繼承人公
    同共有，經原告申請被告按全體繼承人協議，各自管理協議
    取得土地之管理人，此有系爭土地分單繳納，其納稅義務人
    分別記載為「吳林編敏繼承人戊○○」「吳林編敏繼承人辛
    ○○」…可證。
  3.土地稅法第15條：「地價稅按每一土地所有權人在每一直轄
    市或縣 (市)轄區內之地價總額計徵之。前項所稱地價總額
    ，指每一土地所有權人依法定程序辦理規定地價或重新規定
    地價，經核列歸戶冊之地價總額。」地價稅本應按每一所有
    權人在每一縣（市）轄區內之地價總額計徵其地價稅，然本
    案原土地所有權人已死亡，繼承人自繼承開始時承受被繼承
    人財產上一切權利義務（民法第1148條參照），故系爭土地
    於繼承開始時已由繼承人承受，於遺產稅未完稅前，由全體
    繼承人協議分單繳納（按將來得協議分割遺產取得之比例）
    ，被告即應以各繼承人分單之土地申報地價，計入每一繼承
    人之地價總額方屬適法。然被告既核准原告各自分單繳納系
    爭地價稅，竟以被繼承人之地價總額累進計課系爭土地之地
    價稅（按：本案被繼承人吳林編敏適用最高稅率55/1000 ）
    顯有違法。
  (六)綜上，顯見原處分、復查及訴願決定均有未合，謹請惠准如
    原告訴之聲明之判決，以維權益。
乙、被告主張：
  (一)按「地價稅或田賦之納稅義務人如左：一、土地所有權人…
    前項第1款土地所有權屬於公有或公同共有者，以管理機關
    或管理人為納稅義務人。」、「已規定地價之土地，除依第
    22條規定課徵田賦外，應課徵地價稅。」「非都市土地依法
    編定之農業用地或未規定地價者，徵收田賦。」、「共有財
    產，由管理人負納稅義務，…其為公同共有時，以全體公同
    共有人為納稅義務人。」分別為土地稅法第3條、第14條、
    第22條第1項及稅捐稽徵法第12條所明定。
  (二)原告等主張被繼承人吳林編敏於91年9月26日死亡，稅捐機
    關核定遺產稅拖延，被告以其拖延所致之登記日期為核課基
    準日，及繼承之發生，非繼承人所能決定，因之繼承人於繼
    承發生之日起即取得所有權，及各繼承人對於遺產所屬之各
    個權利義務，在分割前仍有潛在的物權的應有部份，繼承人
    相互間，其權利之享受與負擔，應以應繼分之比例為計算之
    標準，主張應以繼承發生日起按各自稅基核算為由，被繼承
    人吳林編敏所有坐落於桃園市○○段18、166、167、181 、
    186、187、188、198、201、203、212、226、260、274、27
    5地號等15筆土地，經被告依土地稅法第14條規定核定92 年
    地價稅為4,731,390元，按民法第1151條規定「繼承人有數
    人時，在分割遺產前，各繼承人對於遺產全部為公同共有。
    」，及財政部68年6月24日台財稅第34348號函釋、66年7 月
    30日台財稅第35010號函釋及台灣省政府48年1月17日府財六
    字第103294號令規定「未設管理人之公同共有土地，其應納
    稅捐以全體公同共有人為納稅義務人，全體公同共有人係對
    應納稅捐負連帶責任。」、「…納稅義務人已死亡，而繼承
    人未辦理繼承登記，准予將納稅義務人變更為民法第1138
    條所定順序之繼承人…發單課徵，並於稅單上註明『×××
    之繼承人』。」、「公同共有土地，應以公同共有戶歸戶向
    代表人徵收地價稅；惟此項公同共有土地與持分共有土地性
    質不同，不得與代表人個人所有之土地、合併為一戶，計徵
    地價稅。」，故系爭上地在被繼承人91年9月26日死亡後至
    分割繼承前，仍屬原告等所公同共有，次查原告等於92 年
    地價稅納稅義務基準日（92年8月31日）後迄至92年10月27
    日始辦妥分割繼承登記，本案92年地價稅應納稅額之計算，
    仍應接被繼承人所有土地之課稅地價總額合併歸戶並按規定
    累進稅率計徵，原告主張，依法無據。
    理  由
一、本件原告甲○○於94年2月15日死亡，原告乙○○、丙○○
  　、丁○○、己○○、庚○○、辛○○及戊○○等7人聲明承
    受訴訟，核無不合，應予准許。
二、按「地價稅或田賦之納稅義務人如左：一、土地所有權人。
    ‧‧前項第1款土地所有權屬於公有或公同共有者，以管理
    機關或管理人為納稅義務人。」「共有財產，由管理人負納
    稅義務；未設管理人者，共有人各按其應有部分負納稅義務
    ，其為公同共有時，以全體公同共有人為納稅義務人。」分
    別為土地稅法第3條第1項第1款與第2項前段及稅捐稽徵法第
    12條所明定。
三、本件係原告為吳林編敏之繼承人，因吳林編敏於91年9月26
    日死亡而開始繼承，繼承財產包括坐落桃園市○○段18、16
    6、167、181、186、18 7、188、198、201、203、212、226
    、260、274、275地號等15筆土地。被告依土地稅法第14條
    規定，按前揭15筆土地合併歸戶依累進稅率核課92年度地價
    稅為4,731,390元。原告則不服，為如事實欄所載之主張。
四、經查：
  (一)民法第1151條之規定：「繼承人有數人時，在分割遺產前，
    各繼承人對於遺產全部為公同共有。」，另依同法第827 條
    第1項規定：「依法律規定或依契約，成一公同關係之數人
    ，基於其公同關係，而共有一物者，為公同共有人。」，足
    認數人基於繼承法律關係而為公同結合，此數人既非依其應
    有部分所有其物，各公同共有人之權利，於物之全體皆有效
    力，非僅就其應有之部分有效力。是以，公同共有之數人，
    在分割遺產前，並不得主張遺產中之特定部分，由其個人承
    受。從而，於分割遺產前，原告主張均分被繼承人之遺產，
    每人各得八分之一之「應繼分」，容有誤解，尚難可採。
  (二)按「未設管理人之公同共有土地，其應納稅捐以全體公同共
    有人為納稅義務人，全體公同共有人係對應納稅捐負連帶責
    任。」、「‧‧納稅義務人已死亡，而繼承人未辦理繼承登
    記，准予將納稅義務人變更為民法第1138條所定順序之繼承
    人…發單課徵，並於稅單上註明『×××之繼承人』。」、
    「公同共有土地，應以公同共有戶歸戶向代表人徵收地價稅
    ；惟此項公同共有土地與持分共有土地性質不同，不得與代
    表人個人所有之土地、合併為一戶，計徵地價稅。」，分別
    為財政部68年6月24日台財稅第34348號、66年7月30日台財
    稅第35010號函釋及台灣省政府48年1月17日府財六字第1032
    94號令之見解，上開函釋乃係主管機關就所屬機關因執行土
    地稅法第3條之規定發生疑義，以主管機關之地位為符合法
    規原意之釋示，與上開法律規定之立法意旨相符，本院自得
    予以援用。查上開系爭15筆土地，原告係於92年10月27日始
    辦妥分割繼承登記，而本件92年地價稅納稅義務基準日為92
    年8月31日，是原告辦妥分割繼承登記，已在92年地價稅納
    稅義務基準日之後；從而，被告依土地稅法第14條規定，按
    前揭15筆土地合併歸戶依累進稅率核課92年度地價稅為4,73
    1,390元，依法自無不合。
  (三)按遺產與贈與稅法第29條規定：「稽徵機關應於接到遺產稅
    或贈與稅申報書表之日起2個月內，辦理調查及估價，決定
    應納稅額，繕發納稅通知書，通知納稅義務人繳納；其有特
    殊情形不能在2個月內辦竣者，應於限期內呈准上級主管機
    關核准延期。」，依照上揭規定，稽徵機關對於遺產稅繳納
    通知書雖非必定於申請日起2個月內核定繕發原告，惟若因
    不必要原因拖延而造成納稅義務人權利受損，亦應負相當賠
    償之責。本件原告主張其於91年12月17即即向稽徵機關申報
    遺產，惟稽徵機關至92年10月20日始為核定其遺產稅，致原
    告於92年10月27日才完成土地分割登記，而使原告多負擔92
    年度地價稅稅款乙節，若稽徵機關有過失，則原告可另案請
    求賠償，惟與被告依累進稅率核課92年度地價稅無涉，併此
    敘明。
五、綜上所述，原處分依法並無不合，訴願決定予以維持，亦無
    違誤；原告徒執前詞，聲請撤銷原處分及訴願決定，為無理
    由，應予駁回。
據上論結，本件原告之訴為無理由，爰依行政訴訟法第98條第3
項前段，判決如主文。
中　　華　　民　　國　　94　　年　　7　　 月　　21　　日
                        第七庭審判長法  官　鄭　小　康
                                    法  官　李  玉  卿
                                    法  官　黃　秋　鴻
上為正本係照原本作成。
如不服本判決，應於送達後20日內，向本院提出上訴狀並表明上
訴理由，如於本判決宣示後送達前提起上訴者，應於判決送達後
20日內補提上訴理由書（須按他造人數附繕本）。
中　　華　　民　　國　　94　　年　　7　　 月　　21　　日
                                       書記官   王琍瑩
